臺灣高等法院刑事判決　　　　　 96年度重上更(三)字第131號
上　訴　人
即　被　告　乙○○
　　　　　　甲○○
　　　（原名郭弘偉）
共　　　同
選任辯護人　沙洪　律師
上列上訴人等因違反槍砲彈藥刀械管制條例等案件，不服臺灣台
北地方法院90年度訴字第 745號，中華民國91年1月2日第一審判
決（起訴案號：臺灣台北地方法院檢察署90年度偵字第 12227、
12315號；併辦案號：同署90年偵字第14239號）提起上訴，經判
決後，由最高法院第3次發回更審，本院判決如下：
    主    文
原判決關於乙○○、甲○○部分撤銷。
乙○○、甲○○共同以非法方法，剝奪人之行動自由，各處有期
徒刑陸月，均減為有期徒刑月，扣案仿 BERETTA廠半自動手槍
製造之具殺傷力改造手槍壹枝（含彈匣壹只，槍枝管制編號0000
000000）沒收。又共同意圖為自己不法之所有，結夥三人以上攜
帶兇器，以脅迫致使不能抗拒，而使他人交付其物，各處有期徒
刑柒年貳月，扣案仿BERETTA 廠半自動手槍製造之具殺傷力改造
手槍壹枝（含彈匣壹只，槍枝管制編號0000000000）沒收。各應
執行有期徒刑柒年肆月，扣案仿BERETTA 廠半自動手槍製造之具
殺傷力改造手槍壹枝（含彈匣壹只，槍枝管制編號0000000000）
沒收。
    事  實
一、乙○○、甲○○（原名郭弘偉）於民國90年 4月27日中午，
    在友人黃金生（已死亡，業經最高法院為不受理判決在案）
    位於台北縣新店市○○路 ○段38號住處聊天時，黃金生告知
    遭由葉永堂所經營設於台北縣新店市○○路190號9樓之金永
    達國際有限公司（下簡稱金永達公司）冒名列為該公司股東
    ，欲找葉永堂理論，三人即基於持有槍枝、剝奪他人行動自
    由之犯意聯絡，共同商議以持槍強押葉永堂方式商討處理事
    宜。議畢，即由黃金生攜帶所有銀色、已換裝槍管具有殺傷
    力之仿 BERETTA廠半自動手槍製造之金屬玩具改造手槍（含
    彈匣1只，槍枝管制編號0000000000）1支、外觀相似於子彈
    之不明物品6、7顆（未扣案），乙○○攜帶外觀為黑色相似
    於槍枝，客觀上足以對人之生命、身體、安全構成威脅，具
    有危險性，足以為凶器之不明器具 1支（未扣案），於同日
    中午時分，由甲○○駕駛車牌號碼 L5-9699號之自用小客車
    （係甲○○向不知情之友人任克智所借用），搭載黃金生、
    乙○○，共同至葉永堂位於臺北縣板橋市○○路40號 6樓住
    處外埋伏，待葉永堂獨自開車外出，黃金生囑甲○○開車緊
    隨其後，途經臺北縣中和市、永和市，約於同日下午 1時15
    分許，跟蹤至臺北市○○○路 200號旁巷口，見葉永堂下車
    ，且四下無人，黃金生等三人認機不可失，即由黃金生、乙
    ○○分持上開銀色改造手槍、黑色疑似槍枝不明器物下車，
    至葉永堂身旁，黃金生並以所持銀色改造手槍抵住葉永堂之
    身體腹部，喝令葉永堂：「不要動」。乙○○亦持上開疑似
    槍枝不明器物指向葉永堂背部，甲○○隨即將所駕上開車輛
    移動過來，黃金生、乙○○即自葉永堂背後推葉永堂上車後
    ，仍由甲○○駕駛，駛回黃金生上址住處；途中，與葉永堂
    同坐於後座之黃金生並故意將所持銀色改造手槍內之疑似子
    彈物品卸出予葉永堂觀看，而以此非法方法，剝奪葉永堂之
    行動自由。葉永堂遭強押至黃金生上址住處後，黃金生仍故
    意將所持之上開銀色改造手槍置於客廳茶几桌面下層，並命
    葉永堂坐在客廳沙發上，乙○○、甲○○則分坐在葉永堂左
    右兩側，乙○○除仍持有上開黑色疑似槍枝不明器物外，又
    取出另一支黑色疑似槍枝、客觀上足以對人之生命、身體、
    安全構成威脅，具有危險性，足以為凶器之不明器物（未扣
    案），分持於兩手，並將其中一枝疑似槍枝器物指向葉永堂
    頭部，黃金生則坐在葉永堂對面質問金永達公司冒用其名義
    為股東一事，葉永堂則答稱：「此事由當時的公司籌備人『
    林瑞明』處理，不知道為何會有你的身分證．．．如果你願
    意，可以給你開公司，或付你薪水」，惟黃金生均不接受葉
    永堂說法，三人於上開商討過程中竟另萌意圖為自己不法所
    有，並基於加重強盜之犯意聯絡，由黃金生以葉永堂乃幕後
    老闆為由，要求葉永堂給付 600萬元，分給伊在文山區的兄
    弟，才可離去；期間，乙○○均持上開黑色疑似槍枝器物指
    向葉永堂頭部要求葉永堂立刻打電話籌錢，並恫稱：我沒耐
    性，如果我再聽到不願意聽的話，就要開槍等語，甲○○則
    向葉永堂恫稱：我開車跟了你半年，你開什麼車、去什麼地
    方、旁邊帶了什麼人，我都很清楚等語。黃金生、乙○○、
    甲○○三人以此脅迫方式，使葉永堂心生畏懼不能抗拒，為
    求脫身，而同意付款 600萬元，且在黃金生等三人脅迫下，
    於同日下午 3時40分許以電話與友人許劍文聯繫籌款，因時
    值星期五銀行又已下班，經多次與許劍文電話聯絡，許劍文
    表示最多僅能籌得60萬元現金，葉永堂再徵得黃金生同意，
    決定當日先支付現金60萬元，餘款 540萬元部分由葉永堂當
    場開立發票人為「龍林國際網路股份有限公司」如附表所示
    之支票4紙並於其上背書交予黃金生，同時簽立協議書1紙，
    允諾「賠償」 600萬元。再由甲○○駕駛前揭車輛，黃金生
    、乙○○仍攜帶上開銀色改造手槍、黑色疑似槍枝器物，黃
    金生坐於右前座，乙○○及葉永堂坐於後座，於當日19時40
    分許，駛至臺北縣新店市青潭橋附近某一橋頭，黃金生指示
    乙○○陪同葉永堂下車，向於該處等候之許劍文取得裝有60
    萬元現金之紙袋，經乙○○確認無誤後，始將葉永堂釋放與
    許劍文一同離去。黃金生於是日晚間即請乙○○、甲○○至
    桃園火車站站前「皇朝ＫＴＶ酒店」喝酒飲宴，以答謝乙○
    ○、甲○○，消費約十萬元，其餘50萬元及附表之支票 4紙
    由黃金生取走。黃金生復於同年月30日將如附表編號第 1號
    所示之支票存入帳戶提示，惟並未兌現。嗣經葉永堂報警，
    警方於同年5月23日晚間6時40分許，至黃金生位於臺北縣新
    店市○○路 6號9樓之23「906室」租屋處查獲黃金生，並扣
    得上開銀色改造手槍一支、尚未提示如附表編號 2、3、4之
    支票3紙、葉永堂所簽立協議書1紙等物，黃金生並供出當日
    共同涉案者即為乙○○、甲○○。
二、案經內政部警政署刑事警察局移送臺灣臺北地方法院檢察署
　　檢察官偵查起訴及移送併辦審理。
    理  由
甲、程序部分
一、本案係於90年7月6日繫屬於原審，依刑事訴訟法施行法第 7
    條之3規定，本案係於92年1月14日修正通過刑事訴訟法施行
    （即92年9月1日）前繫屬之案件，於施行前已依法定程序進
    行之訴訟程序，其效力不受影響。是本案被害人葉永堂於90
    年 4月28日、90年5月2日、90年5月23日、90年5月29日警詢
    、90年 8月21日原審（有具結）到庭所為陳述；及證人許劍
    文於90年5月3日、90年5月23日、90年5月29日警詢、90年 8
    月21日原審（有具結）所為陳述，均係依修正前刑事訴訟法
    所調查之證據，效力自不受刑事訴訟法修正而影響，且此部
    分證據本院查無其他違法情事，認為依修正施行前之刑事訴
    訟法均有證據能力（最高法院94年台上字第7362號裁判要旨
    參照）。且被害人葉永堂、證人許劍文於原審90年8月21 日
    審理時均以證人身分到庭，就本案事實經過情形作證，有依
    法具結，原審並依修正刑事訴訟法規定行交互詰問程序，已
    予被告乙○○、甲○○詰問證人葉永堂、許劍文之權利，有
    是日審判筆錄可按。是本案於92年9月1日刑事訴訟法修正以
    後所進行之訴訟程序，本院雖未再調查證人葉永堂、許劍文
    （證人許劍文部分，被告乙○○、甲○○均未聲請調查；至
    證人葉永堂部分，經臺灣臺北地方法院以95年北院錦刑結緝
    字第 909號通緝中，被告二人之選任辯護人於本院審理時捨
    棄傳訊，見本院96年9月11日審判程序筆錄第10頁 ），並無
    害於被告對證人葉永堂、許劍文之詰問權，就上述於舊法時
    所調查之證據，本院自得採為本案被告乙○○、甲○○二人
    論罪依據。至被害人葉永堂於90年6月7日檢察官偵查中所指
    訴（未具結）、本院上訴審91年3月8日（未具結）所為陳述
    ；證人許劍文於90年6月7日檢察官偵查（未具結）所為陳述
    ，因未依修正前刑事訴訟法第18 6條規定依法具結，其證言
    欠缺法定要件，不能認有證據能力。
二、關於共同被告之陳述部分，共犯黃金生雖已於本院上訴審判
    決後之92年 4月16日死亡，經最高法院判決不受理在案，有
    最高法院92年台上字第5012號刑事判決一份可稽。然共犯黃
    金生於90年6月5日警詢、90年7月6日、90年10月24日原審、
    91年3月8日本院前審時所為陳述，對被告乙○○、甲○○而
    言，均係依修正前刑事訴訟法所調查之證據，參照前述之說
    明，效力不受刑事訴訟法修正而影響，且此部分證據本院亦
    查無其他違法情事，依修正施行前之刑事訴訟法均有證據能
    力，自得為本案證據。又雖共犯黃金生已因死亡，不可能再
    以證人身分到庭，然本院參酌共犯黃金生於警詢、偵查、原
    審及本院上訴審審理時歷次所為陳述，除就黃金生自己所涉
    案之情節事實外，均一再迴護被告乙○○、甲○○二人，並
    無明顯不利於被告乙○○、甲○○二人（惟黃金生此部分所
    述均不足為被告二人有利之認定，詳如後述），是雖黃金生
    無法再以證人身分到庭，本案經與全案卷證相核，比較取捨
    酌採後，自得以共犯黃金生於警詢、原審及本院上訴審審理
    時之陳述為被告乙○○、甲○○二人論罪依據，且認並無害
    於被告二人對共同被告之證人詰問權。至被告乙○○、甲○
    ○及其辯護人於本院審理時均同意共同被告之陳述做為證據
    ，不必再詰問（見本院96年9月11日審判程序筆錄第3頁），
    本院亦認無再就被告乙○○、甲○○以證人身分調查之必要
    ，附此敘明。
乙、實體部分
一、訊據上訴人即被告乙○○、甲○○固承認於上開時、地有陪
    同黃金生找到葉永堂，且共同帶同葉永堂至黃金生上址住處
    ，黃金生並與葉永堂談判，至傍晚時分又與黃金生再帶同葉
    永堂至烏來地區等情，惟均矢口否認有非法持槍、妨害自由
    、及強盜等犯行。被告乙○○辯稱：不知道黃金生有帶槍，
    沒有人強押葉永堂，伊下車只在抽煙，沒有看到黃金生持槍
    ，是葉永堂自己上車的，後來在黃金生家，是黃金生與葉永
    堂在談判，沒有人恐嚇葉永堂，葉永堂自己願意付款的，伊
    從頭到尾都沒有拿黑色槍枝云云。被告甲○○則辯稱：伊係
    正常生意人，有穩定之經濟來源，不可能為非作歹，不知道
    黃金生有帶槍，未對葉永堂施用暴力，伊只是幫黃金生開車
    ，都沒有講話，也不知發生何事云云。
二、經查：
  (一)被告乙○○、甲○○於上開時、地有與已死亡之共犯黃金生
    ，由甲○○駕車，黃金生持扣案改造手槍、乙○○持黑色不
    明疑似手槍器物強押證人葉永堂上車至黃金生之住處，再共
    同以上開方式對證人葉永堂施脅迫，使證人葉永堂簽發如附
    表所示金額共540萬元之支票4紙，及聯絡證人許劍文籌款60
    萬元現金交付後，始被釋放等事實，業據證人葉永堂於警詢
    及原審審理時證述綦詳（偵字第12315號卷第19-40頁、原審
    卷第102-129頁 ）。而當日為葉永堂籌款之證人許劍文於原
    審中亦證稱：「當天接到葉永堂電話時大約 3點40分，他說
    要 600萬元，沒說為什麼，．．．過了10至15分鐘，葉永堂
    又打電話來，他說 600萬元有沒有辦法，我說沒有辦法，他
    要我儘量想辦法，．．．過了15至20分鐘，葉永堂又打電話
    來說有沒有600萬元，我說過了4點鐘，銀行已經關門，我說
    沒有辦法，並問他用來做什麼，我說不可能找那麼多錢，他
    說人家不管，之後我就體會到他有些話不方便跟我說，我開
    始找朋友湊錢，．．．他一直有打電話給我，平均 1個小時
    或半個小時打 1次，都是問我籌了多少錢，最後我籌到60萬
    元，．．．葉永堂到了以後，有一個人跟他一起下車，二個
    人靠得很緊，我走過去把錢交給與葉永堂一起下車的人，收
    錢的那人有摸一摸，眼睛往袋口看看，手有伸進去裡面摸一
    摸，．．．與葉永堂一起下車的人就是在今日在場穿白色Ｔ
    恤的那位先生（即當日庭訊在場被告乙○○）」等語（見原
    審卷第12 9-135頁）。被告乙○○亦承稱確實受黃金生指示
    與葉永堂下車向證人許劍文拿取用一紙袋所裝物品（見原審
    卷第189頁90年10月24日審判筆錄)。及共犯黃金生於原審、
    本院前審時亦供稱：「當天找葉永堂時，我有帶一把改造手
    槍及子彈6、7顆，我們 3人到了葉永堂板橋的大樓住處，就
    在車內等候，看到葉永堂開車，我們跟隨在後，先跟到永和
    公司，再跟到台北市○○○路，我看到葉永堂在巷子內停車
    ，我就趕快帶著手槍、下車走進巷內，．．．我走過去並表
    明我的身分，亮出我的手槍，．．．槍有碰到葉永堂的身體
    ，．．．當時乙○○有跟著我下車，我跟葉永堂在說話的時
    候，乙○○就跟在我的後面，．．．郭弘偉（即甲○○）就
    把車子開到巷子口，於是我與乙○○、葉永堂就上車回到我
    新店的住處」、「到了我家，因為我在泡茶，我把槍放在茶
    几下」（見原審卷第20-21頁90年 7月6日訊問筆錄）、「下
    車後我就用手搭住葉永堂的肩膀，另外一隻手把槍掏出來給
    他看，他就說有事情好好談，我就說到我家裡去」、「下車
    後，當時我的手搭在葉永堂的肩膀，他立即反抗，我把槍掏
    給他看」、「上車的時候因為我的槍枝裡面有子彈，當時葉
    永堂坐在我的右旁邊，所以我有把槍枝裡面的彈拿出來，槍
    放在腰際的地方」（見原審卷第196-198頁90年10月24日訊
    問筆錄）、「當天葉永堂是要去他的公司，我們見到他下車
    ，我身上有槍就到葉永堂身旁去，我槍是放在前褲腰上，我
    有抽出槍給葉看，葉永堂說有事好好談，我就說好，到我家
    去」、「到我家後，我要燒水泡茶，所以將槍拿出放在茶几
    下層」（見本院上訴審卷第50、51頁91年3月8日訊問筆錄）
    等語。再扣案之銀色改造手槍1把（槍枝管制編號：0000000
    000，含彈匣1只）經本院前審於91年3月8日當庭勘驗即是當
    日黃金生所攜帶槍枝無誤（見上訴審卷第54頁）；而該槍經
    內政部警政署刑事警察局以性能檢驗法、試射法，鑑驗結果
    ，係仿 BERETTA廠半自動手槍製造之金屬玩具手槍換裝土造
    金屬槍管改造而成，機械性能良好，可擊發適用子彈，且經
    裝填以玩具槍金屬彈殼加裝底火、底火片二片（替代火藥）
    及重量為0.88公克之直徑 6MM鋼珠組合而成之適用子彈實際
    試射，測得其鋼珠發射速度為135公尺/秒，經計算動能為8.
    02焦耳，單位面積動能為28.64焦耳/平方公分，具有殺傷力
    ，此有內政部警政署刑事警察局90年6月5日刑鑑字第 73392
    號鑑驗通知書、同局90年 9月25日（90）刑鑑字第185528號
    函附卷可參（見偵字第12227號卷第117-118頁，原審卷第15
    6-157頁）。復有扣案改造手槍、如附表編號2、3、4所示之
    支票三紙、葉永堂所簽立協議書 1紙等物可資佐證。證人葉
    永堂所指此部分被害經過事實，應堪認定。
  (二)被告乙○○、甲○○雖一再否認知悉共犯黃金生有持槍。惟
    查：(1)被告乙○○、甲○○於案發當日在黃金生住處時，即
    已知悉黃金生不滿遭葉永堂所經營公司冒用名義為股東一事
    ，3 人始共同自黃金生住處出發，至葉永堂住處等候葉永堂
    一節，業據共犯黃金生於原審時供稱：「當天中午乙○○、
    郭弘偉（即甲○○）臨時開車去我家找我聊天，我本來打算
    當天要去找葉永堂，因為我沒有車子，找葉永堂不方便，我
    跟乙○○、郭弘偉說我想找葉永堂理論關於公司人頭的事情
    」、「（乙○○、郭弘偉事先是否知道你被葉永堂冒用人頭
    一事？）龍鎮○○○道，但郭弘偉知道」等語明確（見原審
    卷第19頁）；及被告甲○○於本院前審91年3月8日庭訊時亦
    承稱：黃金生在當天聊天中有談到被冒用股東名冊一事等語
    ；被告乙○○、甲○○於同日庭訊均承稱：是黃金生叫伊二
    人去等葉永堂，由甲○○開車一起去板橋，跟蹤葉永堂到台
    北市○○○路巷子口等語（以上見本院上訴審卷第49-50 頁
    ）。可知，被告乙○○、甲○○明知與黃金生係為列名股東
    一事與證人葉永堂理論，2 人猶辯稱：只是和黃金生去找朋
    友，只知道是香港人，其他什麼事都不知道云云，顯係避重
    就輕之詞。(2)再者，被告乙○○、甲○○與共犯黃金生一起
    出發時，黃金生隨身確實持有扣案具殺傷力之槍枝，並於葉
    永堂上車前及上車後出示與葉永堂等事實，業據證人葉永堂
    指證明確，且為共犯黃金生所是認，已如前述。雖被告乙○
    ○、甲○○均辯稱：不知黃金生有持槍，及黃金生亦附和被
    告 2人此一辯解。惟被告乙○○、甲○○對於當日黃金生為
    何要找葉永堂之緣由，並非不知情，已如上述，3 人且自葉
    永堂位於板橋住處一路跟監至台北市市區，黃金生並出示槍
    枝強押葉永堂上車，被告乙○○且緊跟於黃金生身後，待葉
    永堂就範後，在數公尺外之被告甲○○隨即將所駕車輛駛至
    黃金生、葉永堂及被告乙○○身旁使該 3人上車，被告乙○
    ○、甲○○如此充分密切配合黃金生，焉有可能如其渠等所
    辯，對黃金生下車後有持槍強押葉永堂一節，完全視而不見
    ，毫不知情？且依黃金生所述，黃金生之槍枝於出門時即隨
    身攜帶於身上腰際間，其間除取出強押葉永堂上車外，上車
    後，黃金生亦在車上密閉空間內故意出示槍枝及退下彈匣予
    葉永堂觀看，則黃金生於葉永堂到達其住處前，2 度出示槍
    枝，被告乙○○、甲○○一路均與黃金生同車同行，焉有對
    黃金生有持槍一節完全不知情？再葉永堂到達黃金生上址住
    處後，依黃金生所述，其即將所持槍枝置於客廳之茶几下方
    ，而依證人葉永堂所述黃金生係將槍枝置放在桌上（見1231
    5號偵卷第41頁 ）；姑不論黃金生將所持槍枝係置於客廳之
    茶几下層或桌面上，然此均為一望可見處，黃金生未將槍枝
    藏放隱密處所，猶刻意放置於被害人葉永堂面前之明顯處所
    以恐嚇逼迫葉永堂，當時亦同在客廳之被告乙○○、甲○○
    自亦不可能未看到槍枝。再黃金生於90年6月5日警訊時亦供
    稱：我們回到家中後，我與葉永堂在談事情，乙○○、郭弘
    偉（即甲○○）二人均在場，也聽到我們所談論之事，我有
    把槍拿下來，並沒有退下彈匣，乙○○、郭弘偉二人有看到
    我把槍拿出來放著等語（見 14239號偵卷第11頁）；及被告
    乙○○於原審時亦承稱：在黃金生住處與甲○○在泡茶，與
    黃金生、葉永堂 2人討論事情的地方僅一張桌子之距離等語
    （見原審卷第 187頁），是被告乙○○、甲○○與共犯黃金
    生、被害人葉永堂均共處一室達數個小時，焉有可能對共犯
    黃金生持槍（槍放在桌子處）強逼被害人籌款、開支票等犯
    行均視若無睹，毫不知悉？況被告乙○○、甲○○與黃金生
    3人自是日中午時分一起出門共同跟監葉永堂起至晚間7時多
    取款後釋放葉永堂止，前後共同犯案長達 6個小時以上（葉
    永堂被拘禁時間即已超過 6個小時），則共犯黃金生對於自
    始即要持槍犯案一節，焉有可能刻意對共犯即被告乙○○、
    甲○○加以隱瞞？是共犯黃金生於偵查、原審及本院上訴審
    時所稱：被告乙○○、甲○○都沒有看見伊有持槍云云，顯
    係迴護被告乙○○、甲○○之詞，不足採信，亦不足為被告
    2 人有利之認定。(3)綜上，雖被告乙○○、甲○○非當場為
    警所查獲，未有被告 2人直接持有扣案有殺傷力改造手槍之
    直接證據；然本院綜核上開卷證，依經驗法則判斷，被告乙
    ○○、甲○○自始即知悉本案緣由，且與黃金生於案發當日
    不懷好心共同跟蹤葉永堂，全程充分配合作案，3 人對共同
    犯案之細節顯然於行為前已商議完畢；復參酌共同被告黃金
    生於作案過程中對葉永堂出示槍枝時，被告乙○○、甲○○
    2 人均在場，渠等對證人葉永堂在黃金生住處向友人籌款60
    萬元現金及簽發540萬元支票，並共同取款，直至當日傍晚7
    時多始將葉永堂釋放等事實均參與且知情，於當晚並接受黃
    金生之飲宴消費達10萬元，顯然被告乙○○、甲○○對共犯
    黃金生持有具殺傷力之改造手槍犯案一節，有所認識，且有
    犯意聯絡，被告 2人猶辯稱：不知情黃金生有持槍云云，顯
    不足採。(4)又雖共犯黃金生於原審時承稱：當日有帶一支手
    槍及「子彈」6、7顆等語（見原審卷第20頁），及證人葉永
    堂於原審時亦證稱：被強押上車後，黃金生有把手槍的「子
    彈」卸下給我看等語（見原審卷第 105頁），足認共犯黃金
    生確有持該等物品作案。惟本案並非當場查獲，且黃金生已
    經死亡，本院無法再查知確認當時黃金生所攜作案「子彈」
    究係何物；再參以黃金生於90年 5月23日遭警查獲時雖經查
    扣子彈多發，惟送鑑定結果，亦僅部分可擊發有殺傷力（參
    原審卷第157 頁刑事警察局公函），尚難認共犯黃金生當日
    所攜作案外觀為子彈之物品均有殺傷力，屬槍炮彈藥刀械管
    制條例所管制之子彈，附此敘明。
  (三)又被告乙○○否認有持黑色不明疑似手槍器物強押證人葉永
    堂上車，及在黃金生住處持黑色不明疑似手槍器物 2支恐嚇
    葉永堂籌款云云。被告甲○○、已死亡之共犯黃金生亦均附
    和被告乙○○此一辯解。惟查：(1)證人葉永堂於警詢、原審
    時均一再指稱：在臺北市○○○路 200號旁巷口，四下無人
    ，遭共犯黃金生、被告乙○○一前、一後持槍強押上車，黃
    金生拿銀色手槍，被告乙○○拿黑色手槍，到達黃金生住處
    後，伊與黃金生談判時，被告乙○○則一手拿一支黑色手槍
    ，其中一支抵住伊頭部，要求伊籌款，被告乙○○且有對伊
    稱：我沒耐性，如果我再聽到不願意聽的話，就要開槍等語
    明確（偵字第12227號卷第12、13頁90年4月28日警詢筆錄，
    第24頁90年5月23日警詢筆錄、偵字第12315號卷第40、41頁
    90年5月29日警詢筆錄、原審卷第103、106、116、121、125
    、126、127頁90年8月21日審判筆錄 ）。而證人葉永堂於上
    開時、地確遭跟監、強押，控制行動自由達 6個小時以上，
    並被逼令向友人籌款及簽發高額支票始被獲釋，被告乙○○
    亦確實在場全程參與且知情，證人葉永堂就所被害經過情形
    實無虛構被告乙○○有上開涉案情節之必要。而被告乙○○
    亦承稱有與黃金生下車，惟辯稱：是下車抽煙云云（見原審
    卷第185頁、本院更(一)審卷第25頁 ），然黃金生於下車後持
    槍強押葉永堂上車，停留時間亦極短暫，被告乙○○焉有可
    能於黃金生下車持槍犯案時之瞬間猶在旁抽煙，置身事外？
    所辯顯係卸責脫罪之詞，不足採信。而被告乙○○係黃金生
    於90年5月23日到案後始供出而遭偵辦，於90年5月29日始製
    作警詢筆錄，被告乙○○到案時距案後既已相隔月餘，自難
    再查知其持有所謂黑色不明疑似手槍器物之直接證據，無法
    查得該等物品扣案，亦屬事理之常，自不得以此即謂證人葉
    永堂對被告乙○○之上開指證不可採信。(2)再者，證人葉永
    堂於90年4月28日、90年5月29日警詢時指稱：係遭黃金生持
    銀色手槍，另一名不知名男子（後經指認即為被告乙○○）
    左、右手各持一把黑色手槍強押上車等語（ 見偵字第12227
    號卷第9頁背面90年4月28日警詢筆錄、第40頁90年 5月29日
    警詢筆錄）；而於90年 8月21日原審時則指稱：係遭黃金生
    持銀色手槍、被告乙○○持一支黑色手槍強押上車（見原審
    卷第103頁）。雖證人葉永堂就被告乙○○於下車時究係持1
    支或 2支黑色手槍一節，前後所述不符，惟證人葉永堂對被
    告乙○○確實持黑色疑似手槍物品一節，則均指訴不移；衡
    情證人葉永堂於路邊突遭人持槍挾持，自然驚恐不已，其於
    對被告 2人及共犯黃金生又均不認識，其後對被害經過情形
    之細節陳述有部分歧異，亦與常情無違，自不能以此即謂證
    人葉永堂對被告乙○○之指述均不可採。本院復參酌證人葉
    永堂於原審到庭作證接受詰問所證：「我下車鎖了車門之後
    ，人轉過來，他們就衝過來」、「差不多他們離我很近的時
    候，才拿槍出來」、「他們 2人同時拿槍出來」、「當時乙
    ○○在我背後，黃金生在我前面，拿槍指著我的肚子，乙○
    ○用槍指著我的背」（見原審卷第12 4-125頁審判筆錄），
    證人葉永堂對於經過情形已詳為證述，且關於黃金生涉案部
    分亦與黃金生所供相符，證人葉永堂所指稱被告乙○○亦同
    時有持黑色疑似手槍器物一節，自屬可採，故本院仍以證人
    葉永堂於原審時所述為準，認被告乙○○於強押證人葉永堂
    上車時係持有1支黑色疑似手槍器物。(3) 又共犯黃金生在其
    住處以證人葉永堂有冒用名義為股東為由，強逼證人葉永堂
    付款時，被告乙○○復左、右手各持 1支黑色不明疑似手槍
    器物恐嚇葉永堂，其中 1支尚指向證人葉永堂頭部一節，迭
    據證人葉永堂於警詢及原審時一再指訴明確。而證人葉永堂
    就被害經過並無誣指被告乙○○涉案之必要，已如上述；復
    參酌證人葉永堂事後迄今均無對被告 2人請求賠償，足認證
    人葉永堂並無強烈追訴被告乙○○之意，則其對被告乙○○
    所為上開指訴亦不可能係故意虛構入人於罪而為，證人葉永
    堂此部分所證應屬可採，被告乙○○所辯在黃金生住處沒有
    持疑似手槍之物恐嚇葉永堂籌款云云，乃卸責之詞，不可採
    信。(4)被告乙○○有上開持有 1支黑色不明疑似手槍器物強
    押證人葉永堂上車，及到達黃金生住處後，復持有 2支黑色
    不明疑似手槍器物恐嚇證人葉永堂籌款之犯行，已堪認定。
    惟因被告乙○○乃於案發後一個多月始為警查獲，未查得其
    所持有之黑色不明疑似手槍器物；證人葉永堂於警詢、原審
    作證時亦無法清楚指認被告乙○○作案時實際所持之槍枝為
    何把，復查無其他積極證據足資認定被告乙○○所持有者係
    槍砲彈藥刀械管制條例所指之槍枝，本院因認被告乙○○所
    持有作案器物雖外觀相類於槍枝，但非屬槍砲彈藥刀械管制
    條例所管制之槍枝，併此敘明。
  (四)再被告乙○○復辯稱：葉永堂上車後，伊坐在前座，都與甲
    ○○在聊天，是黃金生與葉永堂坐在後座，沒有強押葉永堂
    云云，及被告甲○○、已死亡之共犯黃金生亦附和被告乙○
    ○此一辯解；另被告甲○○雖辯稱：當天只是開車載黃金生
    去找朋友，一路上都沒講話，伊只是負責開車，在路上及在
    黃金生住處發生的事情與伊無關云云；及被告乙○○、甲○
    ○又共同辯稱：在黃金生住處係黃金生與葉永堂在談事情，
    伊二人有出去吃東西，並非都在場云云。惟查：(1)被告乙○
    ○、甲○○有與共犯黃金生於上開時地共同強押葉永堂至黃
    金生住處、強逼籌款、共同與黃金生向證人許劍文取得現金
    60萬元，作案前後超過 6個小時，被告乙○○、甲○○均知
    情且參與，已經本院認定如上。至被告乙○○於葉永堂被強
    押上車後，係坐在前座或後座，或駕車之被告甲○○在車上
    有無其他言語，自與被告乙○○、甲○○是否成立本罪無關
    。縱被告乙○○坐在前座，然衡情車輛內部空間至為密閉狹
    小，在前座之被告乙○○及駕駛車輛之被告甲○○，亦不可
    能對後座之葉永堂乃遭黃金生所挾持，黃金生並故意出示槍
    枝、拆解彈匣等各情均不知悉，被告 2人上開辯解，自不足
    採。(2)被告乙○○、甲○○與共犯黃金生自案發當日下午 1
    時15許強押證人葉永堂即強逼籌款，經葉永堂聯絡證人許劍
    文直至當日傍晚始籌得現金60萬元，於晚間 7時多始釋放葉
    永堂，共同作案超過 6個小時以上；雖被告乙○○、甲○○
    不無可能外出用餐，惟被告 2人確與共犯黃金生共同作案，
    知情且均參與，已如上述，自與渠等 2人於過程中是否有短
    暫外出離去無關，被告 2人上開辯解，亦不足採。(3)又被告
    甲○○在本案擔任司機駕車搭載被告乙○○及共犯黃金生共
    同犯案，前後長達 6個小時以上，並充分配合黃金生，被告
    甲○○對本案自始即知情，對共犯黃金生有持槍一節亦有認
    識，已如上述。雖依證人即被害人葉永堂所述，本案主要施
    強暴、脅迫者係被告乙○○、黃金生，惟被告甲○○擔任司
    機搭載乙○○、黃金生共同犯案，此乃共犯間之行為分擔；
    且證人葉永堂亦指證稱被告甲○○全程均在場，且在黃金生
    住處時，被告甲○○有看到乙○○和黃金生的手槍，並對之
    嚇稱：「開車跟了你半年，你開了什麼車，去了什麼地方，
    旁邊帶了什麼人，我都很清楚」等語（ 見原審卷第108-109
    頁）。況依通常事理，黃金生欲持槍作案押人、強索錢財，
    豈有隨意找一不知情朋友來開車之可能，被告甲○○徒以其
    只是擔任司機，什麼都不知道而卸責，孰能置信？被告甲○
    ○上開辯解，顯不足採。(4)又雖證人葉永堂於90年 5月29日
    警詢時曾指稱：被告甲○○在黃金生住處時，有把彈匣退下
    並擦槍等語（見偵字第 12315號卷第40頁），與其先前警詢
    及其後偵查、原審所述不符，被告甲○○亦以此辯稱：證人
    葉永堂之指證顯有瑕疵，不得採為對伊不利之證據云云。然
    查：證人葉永堂於路邊突遭被告等人持槍挾持，自然驚恐不
    已，且其對被告 2人及共同犯案之黃金生又均不認識，則其
    事後對被害經過情形之細節陳述有所歧異，不能認與常情相
    違，自難以此即謂被害人即證人葉永堂之指訴均不可採。況
    如前述，被告甲○○全程均參與犯罪且知情，其有無在黃金
    生住處將黃金生所持槍枝之彈匣退下並擦槍行為，並不影響
    本院對被告甲○○有為本案犯行之認定，被告甲○○上開辯
    解，自不足採。而本院衡量證人葉永堂於原審90年 8月21日
    到庭作證時有依法具結，復經由詰問程序，對本案事實經過
    情形詳為證述，有原審是日審判筆錄可參，故關於本案之經
    過情形，以證人葉永堂於原審90年 8月21日到庭作證時所述
    為準，附此敘明。
　(五)又共犯黃金生雖亦均附和被告 2人辯解而於警詢、偵查、原
    審及本院前審中均陳稱：當日犯案均係伊一人所為，被告乙
    ○○、郭弘偉（即甲○○）二人均不知伊持槍云云。然查：
    (1)被告乙○○、甲○○確實有與黃金生共同犯案，自始即均
    知情且參與，已如上述，共犯黃金生此部分附和被告 2人所
    為陳述，與卷證並不相符，本院即難採信。再黃金生於偵查
    中因被羈押，於95年 5月28日其兄黃金進前往看守所面會時
    ，向黃金進陳稱：你回去後給「阿胖」（按指甲○○）講，
    看他要請律師或是，就是說，那也沒法度，那天他們去的時
    候，「阿胖」跟「小龍」他們都知道，我儘量那個，我說他
    們都不知道，叫律師去調卷就知道了，就是那天中午他去找
    我泡茶，我叫他載我，其餘他什麼都不知道，我筆錄這樣寫
    ，他就照這樣講，就都沒事了。（黃金進：你說要他怎麼講
    ？）就是出事那天他來找我泡茶，我拜託他載我，我筆錄就
    是這樣寫，其他他都不知道，我拿「東西」他也不知道。．
    ．．我大概就是這樣講，他們就接下去講就好了等語，此有
    會客錄音帶暨譯文附卷可按（見原審卷第211-214 頁），並
    經原審當庭勘驗屬實（見原審卷第173 頁）；益證共犯黃金
    生所述被告2 人均不知情一節，不足採信。(2)雖被告乙○○
    、甲○○又再辯稱：黃金進並沒有來傳話，黃金生如此說法
    與伊無關云云，及證人黃金進於本院前審時亦到庭證述：伊
    有去面會，但沒有辦法幫黃金生傳話予「小龍」、「阿胖」
    等語（見本院更(一)審卷第52-53頁92年11月5日審判筆錄）。
    惟共犯黃金生確曾欲透過黃金進與被告乙○○、甲○○勾串
    供述，而獨挑全部刑責，使被告2 人得以脫罪之意圖甚明；
    縱本院無法查知渠等3 人彼此間勾串之直接證據，然黃金生
    既自始即有迴護被告2 人之意，其於警詢、偵查、原審及本
    院前審時所為被告乙○○、甲○○並不知情，沒有涉案一節
    ，自均不足採；上開共犯黃金生所述及證人黃金進所證，亦
    不足為被告2 人有利之認定。(3)再雖被告乙○○、甲○○於
    偵查中所委任之辯護人即證人楊正評、廖信憲律師於本院審
    理時到庭證稱：90年5月26日偵查中即有陪同被告2人至刑事
    警察局，惟當日承辦員警不在，未製作筆錄即返回，至同年
    月29日始再陪同被告2 人至刑事警察局製作筆錄等語（見本
    院更(二)審卷第86頁）；被告2人亦以此辯稱：本來在90年5月
    26日就要去警局作筆錄對警察稱自己未涉案，是警察不在才
    沒作，而黃金生在看守所與黃金進的對話是95年5 月28日之
    事，可見伊未有與黃金生勾串云云。惟被告乙○○、甲○○
    與共犯黃金生係在案發後近一個月始經警循線追查陸續到案
    ，渠等對於將來萬一案發時應如何應對、卸責等各節，自有
    充分時間商議，且本院審酌全案卷證已認定被告乙○○、甲
    ○○對於本案自始即知情且參與，詳如上述；即使無證據證
    明被告3人是否在90年5月26日至同年月29日間有互為勾串，
    然亦不能以此即謂被告乙○○、甲○○所辯不知情一節為真
    ，證人楊正評、廖信憲於本院審理時所證，亦不足為被告 2
    人有利之認定。(4)又台北縣政府警察局新店分局員警洪俊義
    、施俊雄乃共犯黃金生於92年4月16日自殺前下午4時40分許
    至8 時10分到場處理之警員，與黃金生有所對話，惟警員洪
    俊義、施俊雄於本院前審時到庭均證稱：黃金生於死亡前雖
    有提及其被冒用名義為股東而涉訟一事，有說自己被判10年
    ，但沒有提到涉案過程，確定未提到「小龍」、「阿胖」（
    即被告乙○○、甲○○之綽號）等語（見更一審卷第56- 60
    頁92年11月5 日審判筆錄）。證人洪俊義、施俊雄所證與被
    告乙○○、甲○○是否犯案無關，自亦不足採為有利被告 2
    人之認定。
  (六)本件起因係黃金生遭由葉永堂所經營金永達公司冒名列為該
    公司股東，欲找葉永堂理論，乃協同被告乙○○、甲○○共
    同以持槍強押葉永堂方式商討處理方式，此觀黃金生歷次陳
    述，及證人葉永堂於警詢及原審時亦均坦承黃金生確有在強
    押過程中詢問其遭冒名列為金永達公司股東之事，應堪採信
    。再參酌共犯黃金生於原審時供稱：「‧‧‧我問葉永堂他
    站在我的立場他會做何感想，他說要補償我，他在永和另有
    一家公司，他願意把公司一半的股份讓給我，請我幫他做事
    ，每個月給我二十萬元‧‧‧」等語（見原審卷第22頁），
    及證人葉永堂於原審審理時證稱：「（你有沒有說如果冒名
    股東的事情解決後，要給他一點股份？）我有說過‧‧‧，
    如果你有興趣做生意，我可以開一家公司給你，並每個月付
    薪水，這些話是我害怕騙他的。（黃金生這時候是否說不然
    你就給我六百萬元？）黃金生說之前他都不願意聽（指開公
    司、付薪水之事），只要我給他六百萬元‧‧‧」等語（見
    原審卷第 119頁），兩者陳述雖稍有不同，惟仍可確認乃證
    人葉永堂先行提及以開公司、付薪水等財產上給付之解決方
    式，而非黃金生直接逕以勒索六百萬元，故本件尚不能排除
    黃金生乃在與葉永堂商討其遭冒名列為金永達公司股東之處
    理方式時，因證人葉永堂一度表示願以財產上給付作為補償
    下，始萌生勒索六百萬元款項之可能。是本件基於罪疑利益
    歸於被告之原則，仍應認共犯黃金生與被告 2人僅係為黃金
    生遭冒名列為金永達公司股東，欲找葉永堂理論處理之目的
    ，乃持槍強押葉永堂，後因商討過程中，葉永堂一度表示願
    以財產上給付作為補償下，黃金生與被告 2人始萌生向葉永
    堂勒索六百萬元款項之犯意及犯行，而非自始出於勒贖之目
    的，而擄架葉永堂，構成擄人勒贖罪（按擄人勒贖罪之最重
    法定本刑為死刑，均較妨害自由及強盜罪之最重法定本刑為
    重）。又被告乙○○、甲○○雖又辯稱：都是葉永堂自願的
    ，沒有人逼他云云。然查：證人葉永堂因為被告等人持槍及
    疑似手槍器物強逼上車，嗣後在黃金生住處復遭持槍恐嚇及
    強逼籌款及簽發支票，其間為被告等人控制甚達 6個小時之
    久等情，已如上述；衡情，任何人在此種情形下均會心生畏
    懼，而不可能再為反抗，已達不能抗拒之程度甚明，被告 2
    人所辯稱：葉永堂是自願的云云，顯不足採。又共犯黃金生
    不以正當管道與證人葉永堂解決此事，復參以黃金生於偵查
    中所稱：當天是第一次與葉永堂見面，他也不知道為何用我
    的名字（見偵12227號卷第51頁正面），．．．我是89年7、
    8 月間知道這件事，透過徵信社找到股東名冊，我去找公司
    的一位楊小姐告訴我以前公司有一位「林瑞明」弄的，結果
    楊小姐打電話叫「劉俊麟」出來約我吃飯，我們才知道公司
    的幕後老板是葉永堂，．．．被冒名沒有損失，也沒有給薪
    水，．．．我愈想愈氣等語（見同偵卷第92頁背面-93頁正
    面）；證人葉永堂所證：黃金生問我為何要拿他的身分證掛
    人頭，我說我不認識黃金生，如何可以拿到他的身分證，應
    該找當時的籌備人林瑞明等語（見原審卷第 107頁）；證人
    即警員洪俊義所述，黃金生於死亡前有提及：是因為信任朋
    友，才將身分證借給他，好朋友竟然拿伊身分證去當公司的
    人頭等語（見更(一)審卷第57、58頁）。可知，共犯黃金生明
    知證人葉永堂並非故意冒用其名義為金永達公司股東，及黃
    金生亦未有實際金錢上損害，其竟藉此向證人葉永堂強索大
    筆金錢，顯有不法所有意圖甚明。而被告乙○○、甲○○亦
    明知強押他人解決紛爭為不合法，仍先與共犯黃金生跟監，
    再由甲○○駕車，黃金生持扣案改造手槍、乙○○持黑色不
    明疑似手槍器物強押證人葉永堂上車至黃金生之住處商討黃
    金生遭冒名為金永達公司股東之處理方法；其後，復於知悉
    共犯黃金生與葉永堂該等糾紛不可能有高達 600萬元之損失
    下，猶在共犯黃金生出言強索 600萬元之際，被告乙○○持
    上開黑色疑似槍枝器物指向葉永堂頭部要求葉永堂立刻打電
    話籌錢，並恫稱：我沒耐性，如果我再聽到不願意聽的話，
    就要開槍等語，被告甲○○則向葉永堂恫稱：我開車跟了你
    半年，你開什麼車、去什麼地方、旁邊帶了什麼人，我都很
    清楚等語，致使葉永堂心生畏懼不能抗拒，為求脫身，而同
    意付款 600萬元，再逼迫證人葉永堂向友人籌款60萬元現金
    及簽發 540萬元支票，始將證人葉永堂釋放，渠等未能證明
    有任何金錢上之損害，亦不予證人葉永堂任何查證或更改之
    機會，竟以上開非法手段夥眾持槍藉機向證人葉永堂要脅強
    索金錢高達 600萬元，顯有共同為自己不法所有之意圖，而
    為加重強盜之犯行甚明。被告乙○○、甲○○猶辯稱本案係
    葉永堂與黃金生之債務糾紛云云，自不足採。
  (七)綜上，被告乙○○持有之外觀相類於槍枝不明器物及共犯黃
    金生持扣案具有殺傷力槍枝、外觀相似子彈之不明物品，共
    同對證人葉永堂犯案，客觀上顯然足以對人之生命、身體、
    安全構成威脅，而具有危險性，足以為兇器之器具，或抵住
    被害人背部、腹部，或指向其頭部，或故意一再出示，依其
    情節，已足以抑制被害人之自由意志，在為避免受到生命或
    身體遭受危害、不敢抗拒之情況下上車、共同前往黃金生之
    住處，或交付財物，被告乙○○、甲○○亦均知情且在場參
    與，已如前述。被告 2人與共犯黃金生有共同持槍，使用不
    法之脅迫手段，妨害被害人行動自由，及強盜財物等犯行，
    均堪以認定，應依法論科。
三、論罪
  (一)新舊法之比較：
    (1)違反槍砲彈藥刀械管制條例部分：
      按被告行為後，槍砲彈藥刀械管制條例於94年 1月26日修
　　　正公布部分條文，於同年月28日生效，修正前該條例第11
      條第 4項規定為「未經許可，持有、寄藏或意圖販賣而陳
      列第一項所列槍砲者（ 同法第4條第1項第1款所稱其他可
      發射金屬或子彈具有殺傷力之各式槍砲），處一年以上七
      年以下有期徒刑，併科新臺幣七百萬元以下罰金。」，修
      正後該法刪除第11條之規定，於第8條第1項至第 5項所列
      槍枝種類，增列同法第4條第 1項第1款所定其他可發射金
      屬或子彈具有殺傷力之各式槍砲，並將第8條第4項修正為
      ：「未經許可，持有、寄藏或意圖販賣而陳列第一項所列
      槍枝者（鋼筆槍、瓦斯槍、麻醉槍、獵槍、空氣槍或第四
      條第一項第一款所定其他可發射金屬或子彈具有殺傷力之
      各式槍砲），處三年以上十年以下有期徒刑，併科新臺幣
      七百萬元以下罰金。」。經比較行為時法及裁判時法之結
      果，行為時法並無較不利於行為人，依刑法第2條第1項但
      書之規定，本件應適用行為時法即修正前槍砲彈藥刀械管
      制條例之規定處斷。
    (2)強盜罪部分：
      被告行為後，懲治盜匪條例業於91年 1月30日經總統公布
      廢止；另刑法第328條、第330條亦於同日經總統公布施行
      ，兩者均於同年2月1日分別生效。而依其立法之目的，在
      以修正後之刑法取代懲治盜匪條例，故懲治盜罪條例雖曰
      廢止，因廢止前後，被告行為在行為時及裁判時均有刑罰
      規定，該條例之廢止自屬刑法第2條第1項之行為後法律有
      變更，而非刑事訴訟法第301條第4款、第381條、第393條
      第 4款所稱之刑法「廢止」，亦無所謂因該條例之廢止而
      應回復適用修正前刑法相關條文之餘地，自應就被告行為
      時有效之懲治盜匪條例與裁判時已修正之刑法予以比較適
      用。又查懲治盜匪條例第 5條第1項第1款規定：「意圖為
      自己或第三人不法之所有，以強暴、脅迫、藥劑、催眠術
      或他法，至使不能抗拒，而取他人之物或使其交付者，處
      無期徒刑或七年以上有期徒刑。」，修正後刑法第 328條
      第 1項規定：「意圖為自己或第三人不法之所有，以強暴
      、脅迫、藥劑、催眠術或他法，至使不能抗拒，而取他人
      之物或使其交付者，處五年以上有期徒刑。」，第 330條
      規定：「犯強盜罪而有第三百二十一條第一項各款情形之
      一者，處七年以上有期徒刑。」，經比較修正後刑法與懲
      治盜匪條例之規定，以修正後刑法第 330條之規定對於被
      告較為有利，依刑法第2條第1項但書之規定，被告就所犯
      強盜罪部分應適用修正後刑法第330條之規定論處。
    (3)刑法修正部分：
    1.被告所犯刑法第302條第1項之妨害自由罪，因被告本案行
      為後，刑法第302條第1項法條固未修正，惟就其法定刑罰
      金刑部分，94年2月2日修正公布之刑法第33條第 5款規定
      ，已將原罰金刑最低額度由銀元1元（相當於新臺幣3元）
      ，提高為新臺幣1千元以上，且以百元計之，並於95年7月
      1 日施行，比較新、舊法結果，應以行為時法律即修正前
      刑法第33條第 5款規定有利於被告。再被告行為後，刑法
      施行法增訂第1條之1：「中華民國94年1月7日刑法修正施
      行後，刑法分則編所定罰金之貨幣單位為新臺幣。94年 1
      月 7日刑法修正時，刑法分則編未修正之條文定有罰金者
      ，自94年1月7日刑法修正施行後，就其所定數額提高為30
      倍。但72年 6月26日至94年1月7日新增或修正之條文，就
      其所定數額提高為3倍」，此一條文已於95年7 月1日施行
      。刑法第302條第1項後段所定罰金刑部分，原係依罰金罰
      鍰提高標準條例第 1條前段規定提高10倍，並以銀元作為
      計算單位，因上開包裹式修正之規定，亦隨同修正，比較
      新舊法，因1銀元係以新臺幣3元計算，原銀元罰金刑提高
      10倍，與新法以新臺幣為計算單位提高30倍，其結果並無
      實質之差異。是此等有關罰金刑之修正，修正前之規定與
      修正後之現行法相較，修正前規定對被告並無不利，依刑
      法第2條第1項前段規定，自仍適用修正前之規定。
    2.查被告行為後，94年2月2日修正公布之刑法，自95年7月1
      日施行，修正後之刑法刪除第55條關於牽連犯之規定。本
      件被告所犯之數罪，若認具有牽連犯之關係，依修正前即
      行為時之規定，應從一重之罪處斷；依修正後之刑法既已
      刪除牽連犯之規定，則所犯各罪應依數罪併罰之規定分論
      併罰。比較新舊法之規定，關於牽連犯之問題，依修正後
      之規定並非較有利於被告，依刑法第2條第1項之規定，應
      適用行為時之法律，即適用修正前刑法第55條牽連犯之規
      定，從其一重罪處斷。
    3.被告二人所犯上開二罪為數罪併罰，定執行刑時比較新舊
      刑法第51條第 5款之規定，以修正前規定有利被告，自應
      適用修正前刑法第51條第5款之規定。
  (二)法律之適用
 　 核被告乙○○、甲○○與共犯黃金生剝奪他人行動自由、及
    共同持槍強取財物之行為，其中持槍部分，應成立修正前槍
    砲彈藥刀械管制條例第11條第 4項之未經許可，持有其他可
    發射金屬或子彈具有殺傷力之槍枝罪（應適用修正前槍砲彈
    藥刀械管制條例規定，理由詳如上述）；公訴人雖認被告二
    人此部分所為係犯修正前槍砲彈藥刀械管制條例第10條 4項
    之持有改造模型槍罪（參酌起訴書及原審卷第59頁；另參原
    審卷第 260頁，檢察官雖有當庭更正所起訴之槍砲彈藥刀械
    管制條例部分條文，惟與被告乙○○、甲○○無涉），然扣
    案之改造手槍經送檢驗結果，非屬模型槍，係可發射子彈具
    有殺傷力之改造手槍，已如上述，故被告此部分所為係成立
    行為時槍砲彈藥刀械管制條例第11條第 4項之未經許可持有
    可發射子彈具有殺傷力之槍枝罪，公訴人所認容有未洽，然
    就被告行為之侵害性及目的性以觀，其基本社會事實仍屬相
    同，爰依法變更起訴法條，併予敘明。又被告二人所為剝奪
    被害人行動自由部分，應成立刑法第302條第1項之妨害自由
    ；另被告乙○○、甲○○與共犯黃金生三人結夥共同持有具
    殺傷力改造手槍及疑似槍枝不明器物之兇器，強取被害人葉
    永堂財物之行為，因懲治盜匪條例業經總統於91年 1月30日
    公布廢止，同日公布修正刑法第330條條文，依刑法第2條第
    1 項規定，以修正後刑法第330條第1項之結夥三人以上、攜
    帶兇器強盜罪規定較有利於被告等人，已如上述，自應論以
    該修正後刑法第330條之罪；起訴書就此部分援引同法第346
    條第 1項之恐嚇取財罪名，而公訴檢察官於原審論告時又更
    正為懲治盜匪條例第5條第1項第1款之盜匪罪名（原審卷282
    頁），均嫌未洽，該起訴法條應予變更，亦予說明。被告乙
    ○○、甲○○就此所犯上開修正前槍砲彈藥刀械管制條例第
    11 條第4項之未經許可持有可發射子彈具有殺傷力之槍枝罪
    ，及刑法第 330條結夥三人以上攜帶兇器強盜罪，有方法、
    目的之牽連關係，應依修正前刑法第55條規定，從一較重之
    刑法第330條結夥三人以上攜帶兇器強盜罪處斷。又被告2人
    所犯妨害自由、加重強盜罪，犯意各別，行為互殊，應分論
    併罰。被告 2人與已死亡之黃金生間就上開犯行彼此有犯意
    聯絡及行為分擔，為共同正犯。又被告乙○○於犯案時亦持
    有外觀為黑色相類於槍枝之不明器物 2支，惟本院認此不明
    器物 2支不能證明係屬槍砲彈藥刀械管制條例所管制之槍枝
    ，已如上述，公訴人以被告乙○○持有二把改造手槍，而認
    被告乙○○、甲○○此部分所為係犯修正前槍砲彈藥刀械管
    制條例第10條4項之持有改造模型槍罪（依起訴書第2頁事實
    欄所載，檢察官應認被告乙○○、甲○○係基於共同持槍犯
    意之聯絡，由被告乙○○直接持槍），尚有未洽，被告乙○
    ○、甲○○被訴此部分不能證明另犯有修正前槍砲彈藥刀械
    管制條例罪名，本應諭知無罪，惟因公訴人認此與前開起訴
    論罪部分有裁判上一罪關係，故不另為無罪諭知。再檢察官
    認被告乙○○、甲○○另涉犯修正前槍砲彈藥刀械管制條例
    第12條第 4項之未經許可，持有子彈罪（見原審卷第59頁）
    ，惟起訴書事實欄中則完全未敘明被告乙○○、甲○○如何
    有涉犯未經許可持有子彈之事實，及檢察官於原審言詞辯論
    終結前亦未就該部分事實為任何言詞或書面之補充；且本院
    認共犯黃金生當日亦未持有槍砲彈藥刀械管制條例所管制具
    有殺傷力之子彈犯案，已如上訴，復查被告乙○○、甲○○
    就本案相關事實無另犯未經許可持有子彈罪，本院自不受檢
    察官所引上開法條之拘束，被告二人就該部分被訴罪名不認
    為已經起訴，本院即不審究，附此敘明。
四、撤銷改判之理由及科刑
　　原審以被告乙○○、甲○○犯罪事證明確，予以論罪科刑，
    固非無見。惟查：(1)就被告 2人所犯違反槍砲彈藥刀械管制
    條例及強盜罪部分，因行為後之法律已經修正，原判決未及
    比較應適用之法律，尚有未洽。(2)被告2 人所犯加重強盜罪
    ，乃另行起意，與前所犯妨害自由罪，為數罪關係，應予分
    論併罰，原審認有方法目的之牽連關係，亦有未合。(3)被告
    乙○○所持有外觀為黑色相類於槍枝之不明器物2 支非為槍
    砲彈藥刀械管制條例所管制之槍枝，原判決就被告2 人被訴
    此部分未說明不另為無罪諭知，亦有未合。(4)被告乙○○、
    甲○○並無涉犯修正前槍砲彈藥刀械管制條例第12條第4 項
    之未經許可，持有子彈罪，且該部分不認為已經起訴，原判
    決疏未詳察，認被告2 人亦犯有修正前槍砲彈藥刀械管制條
    例第12條第4 項之罪，亦核失當。被告乙○○、甲○○猶執
    前詞上訴否認犯罪，雖無理由，惟原判決此部分既有上開可
    議，即無可維持，應由本院就被告乙○○、甲○○部分予以
    撤銷改判。爰審酌被告乙○○、甲○○之品行，年輕力壯，
    不思正當營生，竟夥眾持槍強押他人、或向他人強索大筆錢
    財，嚴重敗壞社會善良風氣，且犯後均否認犯行，飾詞巧辯
    ，故意卸責於已死亡之黃金生，毫無悔改之意，犯後態度不
    佳等一切情狀，就其等所犯妨害自由罪、加重強盜罪，分別
    量處如主文第2項所示之刑。又被告2人所犯妨害自由罪，犯
    罪時間在96年 4月24日以前，且其宣告刑未逾有期徒刑1 年
    6 月，合乎中華民國96年罪犯減刑條例所定之減刑條件，均
    應依法減其宣告刑1/ 2。至扣案仿BE RETTA廠半自動手槍製
    造之具殺傷力之改造手槍1支（含彈匣1只，槍枝管制編號00
    00000000），為違禁物，且係共犯黃金生所有且供犯本案之
    罪所用之物，應依刑法第38條第1項第1款規定宣告沒收；至
    其餘扣案之共犯黃金生所有且具有殺傷力之手槍、子彈，因
    與本案無直接關連，故不在本案中對被告二人宣告沒收。另
    扣案之支票三紙、協議書一紙，乃被害人葉永堂因被告等人
    之犯罪行為被逼迫而簽立，不認為被害人葉永堂有移轉所有
    權予共犯黃金生之真意，僅為本案之佐證，故不宣告沒收。
    至被告乙○○所持有外觀為黑色相類於槍枝之不明器物2 支
    ，及共犯黃金生所持有外觀為子彈之不明物品6、7顆，因未
    扣案，且因被告二人否認犯罪，本院亦難查知是否為被告或
    共犯所有，故亦不宣告沒收，附此敘明。
五、末按行為後法律有變更者，適用行為時之法律。但行為後之
    法律有利於行為人者，適用最有利於行為人之法律。而非拘
    束人身自由之保安處分適用裁判時之法律。刑法第2條第1項
    、第 2項定有明文；是拘束人身自由之保安處分，因法律變
    更，發生新舊法律之適用時，仍應依刑法第2條第1項所規定
    「從舊從輕原則」定應適用之法律。經查：被告乙○○、甲
　　○○行為後，槍砲彈藥刀械管制條例原第19條關於犯該條例
    之罪應處強制工作之規定業經總統於90年11月14日公布予以
    刪除，自同月16日起生效，揆諸前揭規定，新舊法比較之結
    果，本件應適用裁判時之法律，而無須宣告強制工作。又臺
    灣臺北地方法院檢察署90年偵字第 14239號移送併辦部分，
    與本案為同一事實，本院自應併予審理。均附此說明。
據上論斷，應依刑事訴訟法第369條第1項前段、第364條、第299
條第1項前段、第300條，修正前槍砲彈藥刀械管制條例第11條第
4項，刑法第2條第1項、第11條前段、第28條、第302條第 1項、
第330條第1項、第38條第1項第1款，修正前刑法第55條、第51條
第5款，罰金罰鍰提高標準條例第1條前段，中華民國96年罪犯減
刑條例第2條第1項第3款、第7條，判決如主文。
本案經檢察官陳國鳴到庭執行職務。
中　　華　　民　　國　　96　　年　　10  　月　　 2　  日
　　  　　　　　　刑事第一庭審判長法　官  蔡長溪
　　　　　　　　　　　　　　　　　法　官  謝靜恒
　　　　　　　　　　　　　　　　　法　官  陳春秋
以上正本證明與原本無異。
如不服本判決，應於收受送達後十日內向本院提出上訴書狀，其
未敘述上訴之理由者並得於提起上訴後十日內向本院補提理由書
（均須按他造當事人之人數附繕本）。
                                  書記官  李家敏
中　　華　　民　　國　　96　　年　　10　　月　　11　　日
附錄：本案論罪科刑法條全文
槍砲彈藥刀械管制條例第十一條
未經許可，製造、販賣或運輸第四條第一款所稱其他可發射金屬
或子彈具有殺傷力之各式槍砲者，處五年以上有期徒刑，併科新
臺幣一千萬元以下罰金。
未經許可，轉讓、出租或出借前項所列槍砲者，處三年以上十年
以下有期徒刑，併科新臺幣七百萬元以下罰金。
意圖供自己或他人犯罪之用，而犯前二項之罪者，處無期徒刑或
七年以上有期徒刑，併科新臺幣一千萬元以下罰金。
未經許可，持有、寄藏或意圖販賣而陳列第一項所列槍枝者，處
一年以上七年以下有期徒刑，併科新臺幣七百萬元以下罰金。
第一項至第三項之未遂犯罰之。
刑法第三百零二條第一項(剝奪他人行動自由罪）
私行拘禁或以其他非法方法，剝奪人之行動自由者，處五年以下
有期徒刑、拘役或三百元以下罰金。
刑法第三百二十八條
意圖為自己或第三人不法之所有，以強暴、脅迫、藥劑、催眠術
或他法，至使不能抗拒，而取他人之物或使其交付者，為強盜罪
，處五年以上有期徒刑。
以前項方法得財產上不法之利益或使第三人得之者，亦同。
犯強盜罪因而致人於死者，處死刑、無期徒刑或十年以上有期徒
刑；致重傷者，處無期徒刑或七年以上有期徒刑。
第一項及第二項之未遂犯罰之。
預備犯強盜罪者，處一年以下有期徒刑、拘役或三千元以下罰金。
刑法第三百三十條第一項
犯強盜罪而有第三百二十一條第一項各款情形之一者，處七年以上
有期徒刑。
刑法第三百二十一條第一項第三、四款
犯竊盜罪而有左列情形之一者，處六月以上五年以下有期徒刑：
三、攜帶兇器而犯之者。
四、結夥三人以上而犯之者。
附表：支票四紙：
      發票人：龍林國際網路股份有限公司
      付款人：富邦銀行雙和分行
      帳  號：000000000號
  　1.票號：ＫＮ0000000號，金額新台幣一百萬元
  　2.票號：ＫＮ0000000號，金額新台幣一百萬元
  　3.票號：ＫＮ0000000號，金額新台幣二百萬元
  　4.票號：ＫＮ0000000號，金額新台幣一百四十萬元
